【裁判字號】    98,交聲,943
【裁判日期】    980421
【裁判案由】    聲明異議
【裁判全文】
臺灣高雄地方法院交通事件裁定         98年度交聲字第943號
原處分機關  交通部公路總局高雄區監理所
異  議  人  甲○○
上列異議人即受處分人因違反道路交通管理處罰條例案件，對於
交通部公路總局高雄區監理所民國98年4 月7 日所為之處分（處
分案號：高監自字第裁80-Z00000000號）聲明異議，本院裁定如
下：
    主  文
原處分關於罰鍰新臺幣肆萬玖仟伍佰元部分撤銷。
前開撤銷部分不罰。
    理  由
一、原處分意旨略以：異議人即受處分人甲○○於民國97年1 月
    23日凌晨2 時11分許，在國道十號西向6 公里處，酒後駕駛
    ZR-5339 號自用一般小客車，經警測得呼氣酒精濃度達每公
    升0.82毫克並依法舉發，依道路交通管理處罰條例第35條第
    1 項第1 款規定，裁處新臺幣（下同）49,500元罰鍰，並吊
    扣駕駛執照12個月及施以道安講習。
二、聲明異議意旨略以：異議人固然於上開時地酒後駕車為警查
    獲，但異議人因上開同一酒駕行為，已經臺灣高雄地方法院
    檢察署檢察官為緩起訴處分確定，緩起訴時間為1 年，異議
    人並已履行緩起訴處分之條件，支付60,000元，原處分機關
    再行裁處異議人49,500罰鍰，異議人已無力繳納，為此懇請
    撤銷罰鍰等語。
三、按汽車駕駛人，駕駛汽車經測試檢定，酒精濃度超過規定標
    準者者，處1 萬5 千元以上6 萬元以下罰鍰，並當場移置保
    管其車輛及吊扣其駕駛執照1 年，道路交通管理處罰條例第
    35條第1 項第1 款定有明文；且汽車駕駛人，有前述違反第
    35條第1 項規定之情形者，應接受道路交通安全講習，同條
    例第24條第1 項第2 款有明文。次按「一行為同時觸犯刑事
    法律及違反行政法上義務規定者，依刑事法律處罰之。但其
    行為應處以其他種類行政罰或得沒入之物而未經法院宣告沒
    收者，亦得裁處之。前項行為如經不起訴處分或為無罪、免
    訴、不受理、不付審理之裁判確定者，得依違反行政法上義
    務規定裁處之。」，行政罰法第26條亦定有明文，且參酌該
    條之立法理由觀之：「一行為同時觸犯刑事法律及違反行政
    法上義務規定時，由於刑罰與行政罰同屬對不法行為之制裁
    ，而刑罰之懲罰作用較強，故依刑事法律處罰，即足資警惕
    時，實無為一事二罰再處行政罰之必要。且刑事法律處罰，
    由法院依法定程序為之，較符合正當法律程序，應予優先適
    用。但罰鍰以外之沒入或其他種類行政罰，因兼具維護公共
    秩序之作用，為達行政目的，行政機關仍得併與裁處。」，
    探究其立法目的，無非在處罰目的相同且處罰方式相同時，
    若依刑事法律處罰，即足資警惕時，實無為一事二罰再處行
    政罰之必要，但罰鍰以外之沒入或其他種類行政罰，因兼具
    維護公共秩序之作用，為達行政目的，行政機關仍得併予裁
    處。至於刑事訴訟法第253 條之1 所指之緩起訴處分，其中
    檢察官命被告為金錢給付部分，並得為民事強制執行名義，
    受處分人因上開緩起訴處分而剝奪其財產權，主觀上前揭金
    錢給付義務亦具有強制性、懲罰性，雖不若易科罰金係以支
    付金錢作為自由刑之替代，惟經由緩起訴處分條件之履行使
    其免於遭檢察官發動起訴程序，仍具有替代刑罰之效果，廣
    義而言，應屬前揭所稱之「實質刑事法律處罰」，而有行政
    罰法第26條第1 項「一事不二罰」規定之適用。又法務部95
    年5 月25日法律字第0950700393號函雖謂：行政罰法第26
    條第2 項所稱「不起訴處分」包括「緩起訴處分」在內等語
    ，然「緩起訴」處分之最終雖使被告免於刑事訴追之效果，
    與「不起訴」處分之效果相同，然觀諸刑事訴訟法第253 條
    之1 第1 項係91年2 月8 日增訂，行政罰法係94年2 月5 日
    公布，而制定在後的行政罰法第26條第2 項僅臚列「不起訴
    處分或無罪、免訴、不受理、不付審理之裁判確定者」，而
    未將「緩起訴處分」納入，應係立法者有意排除，而非法律
    漏洞，且緩起訴處分既非不能證明行為人之犯罪事實，且有
    支付一定金額之實質處罰，自與上開行政罰法第26條第2 項
    列舉之不起訴處分等情形迥然有別，仍無從遽為比擬而為相
    同之處置。如若不然，則刑事被告如經法院循審判程序判處
    罰金或得以易科罰金之拘役或有期徒刑，均得以援用行政罰
    法第26條第1 項之規定，免於處以行政秩序罰之雙重不利益
    ；至於藉由緩起訴處分而節省司法資源者，在基於實質懲罰
    目的而其財產權遭受剝奪之餘，卻仍需繳納一定金額之行政
    罰鍰，其結果勢必降低刑事被告接受緩起訴處分之意願，而
    反噬緩起訴處分替代繁複刑事審判程序之制度性機能。準此
    以言，行政罰法第26條第2 項既未將緩起訴處分列舉其中，
    本於「例外規定從嚴解釋」之法理及前揭說明，自不能將條
    文中「不起訴處分」之範圍，擴及於性質顯不相同之「緩起
    訴處分」。是對於性質相同之金錢裁罰，已依懲罰作用較強
    之刑事法律制裁後，原處分機關自不得就該同一違規事實再
    依行政法處以相同處罰即「罰鍰」之理。
四、經查：
（一）本件異議人於97年1 月23日凌晨2 時11分許，因飲用酒類
      已達不能安全駕駛動力交通工具之程度，仍駕駛車牌號碼
      ZR-5339 號自用一般小客車行駛於道路，在國道十號西向
      6 公里處為警查獲，經當場對異議人施以呼氣酒精濃度測
      試，其測定值達每公升0.82毫克，乃當場舉發，並經原處
      分機關於98年4 月7 日以高監自裁字第裁80-Z00000000號
      違反道路交通管理事件裁決書裁處49,500元罰鍰，吊扣駕
      駛執照12個月，施以道安講習等情，業為異議人所不爭執
      ，並有上開裁決書及送達證書、內政部警政署國道公路警
      察局97年1 月23日公警局交字第Z00000000 號舉發違反道
      路交通管理事件通知單各1 份在卷可稽，此部分事實堪以
      認定。
（二）惟異議人上開行為，另經員警以涉犯刑法第185 條之3 不
      能安全駕駛動力交通工具罪嫌，移送臺灣高雄地方法院檢
      察署檢察官偵辦，經該署檢察官於97年2 月20日以97年度
      偵字第3699號為緩起訴處分，緩起訴期間為1 年，緩起訴
      條件為向財團法人犯罪被害人保護協會臺灣高雄分會支付
      60,000元及書立悔過書，異議人並已履行上開緩起訴條件
      ，且該緩起訴期間亦於98年4 月1 日期滿而確定在案，有
      上開緩起訴處分書、臺灣高等法院被告前案紀錄表、本院
      辦理刑事案件電話紀錄表各1 份在卷可憑。則本件異議人
      所繳納之緩起訴處分金60,000元，對異議人而言，仍不無
      被強制剝奪財產權之性質，仍屬其為犯罪所付出之代價。
      是緩起訴處分金既仍具刑事懲罰之性質，縱該緩起訴處分
      確定亦然，是參照首揭說明，自不得再予裁處行政罰鍰。
      則原處分對異議人科以罰鍰60,000元，容有未恰，自應由
      本院予以撤銷，並為此部分不罰之諭知。
五、依道路交通案件處理辦法第20條前段，裁定如主文。
中    華    民    國    98    年    4    月    21    日
                      交通法庭  法  官  黃苙荌
以上正本證明與原本無異。
如不服本裁定，應於收受送達後5 日內向本院提出抗告狀。
中    華    民    國    98    年    4    月    23    日
                                書記官  廖佳玲


司法院資訊處製作；財團法人民間司法改革基金會備份。
